臺灣高等法院刑事判決
111年度上訴字第908號
上  訴  人  
即  被  告  李其展



            楊友菊


上  一  人                    
選任辯護人  周詩鈞律師（法扶律師）
上列上訴人即被告等因傷害案件，不服臺灣士林地方法院110年
度訴字第480號，中華民國111年1月27日第一審判決（起訴案號
：臺灣士林地方檢察署110年度偵字第954號），提起上訴，本院
判決如下：
    主  文
上訴駁回。
李其展、楊友菊均緩刑貳年。
    事  實
李其展、楊友菊於民國109年11月1日16時許，在○○市○○區○○公園
内，因擺攤而生糾紛，竟分別基於傷害犯意，分持滑草板揮擊對
方身體或頭部，致李其展受有上肢多處擦挫傷、瘀傷之傷害，楊
友菊則受有頭皮挫傷之傷害。
    理  由
甲、程序部分
壹、本件當事人、辯護人對於本判決所引用下述被告以外之人於
    審判外之陳述，均未爭執其證據能力，復未於言詞辯論終結
    前聲明異議，本院審酌該等證據作成時並無不當取得情形，
    認以之作為本案證據亦屬適當，依刑事訴訟法第159條之5規
    定，均有證據能力。
貳、本判決所引用之其他非供述證據，查無違反法定程序取得之
    情形，依同法第158條之4反面解釋，均具證據能力。
乙、實體部分
壹、得心證之理由
　　訊據被告李其展、楊友菊固坦承有於上開時地因擺攤發生糾
    紛，且於案發後各自至醫院驗傷，經診斷分別受有前揭傷害
    等事實，惟均否認傷害犯行。被告李其展辯稱：是楊友菊先
    推我又用滑草板打我，我用滑草板擋住她，並未朝她頭部攻
    擊，我主張正當防衛。被告楊友菊則辯稱：是李其展拿滑草
    板在我攤位前販售，且走進我的攤位裡，我請他出去，他不
    肯，接著就拿滑草板朝我頭部揮打，我就撿地上的滑草板抵
    擋他，但沒有打到對方，我主張正當防衛云云。經查：
一、被告2人於事實欄所示時間、地點因擺攤問題發生糾紛，雙
    方互持滑草板發生衝突，事後各自前往○○○○紀念醫院驗傷，
    被告李其展經診斷受有上肢多處擦挫傷、瘀傷之傷害，被告
    楊友菊則受有頭皮挫傷之傷害等情，業據被告2人分別供述
    在卷（原審訴字卷第60-61頁，本院卷58、79頁），並經證
    人即在場者周長、蔡朱雲於偵查及原審審理中分別證述明確
    （偵卷第107-109頁，原審訴字卷第100-102、133-137頁）
    ，且有被告李其展之○○○○紀念醫院109年11月1日乙種診斷證
    明書、傷勢照片、被告楊友菊之○○○○紀念醫院109年11月1日
    、110年1月8日乙種診斷證明書暨收據、傷勢照片、○○○○紀
    念醫院110年11月9日○院醫急字第0000000000號函暨被告2人
    之急診病歷影本（偵卷第35、37-39、41-47、73頁，原審訴
    字卷第19-44頁）可憑，此部分事實已可認定。
二、被告2人分別有事實欄所示傷害對方之行為：
（一）被告李其展傷害楊友菊部分：
　 1、證人即告訴人楊友菊於警詢、偵查及原審中證稱：案發時
      李其展跑到我的攤位裡面，我請他離開，他不肯離開，然
      後就突然拿滑草板打我頭部，造成我頭部受傷等語（偵卷
      第17-19、67頁，原審訴字卷第61頁）。
　 2、依楊友菊之診斷證明書所載，其於109年11月1日19時35分
      至○○○○紀念醫院就醫，經診斷受有頭皮挫傷之傷勢，此與
      其指證遭被告李其展持滑草板攻擊頭部之受傷部位，以及
      遭硬物敲擊所受之傷勢（鈍傷）等節均無矛盾；而楊友菊
      就醫時主訴為「被認識的人拿塑膠棒打左邊頭部」，有○○
      ○○紀念醫院急診病歷可憑（原審訴字卷第39頁），亦與其
      在警詢、偵查及原審中指證遭被告李其展持滑草板攻擊頭
      部之證詞相合。
　 3、證人周長於偵查及原審審理時證稱：李其展本來在對面賣
      滑草板，後來從對面走過來，拿滑草板打楊友菊，楊友菊
      也有打對方等語（偵卷第109頁，原審訴字卷第133-134、
      136頁）、證人蔡朱雲於原審審理時證稱：案發時有看到
      李其展拿滑草板打楊友菊的頭，我有看到楊友菊的頭有傷
      痕，流一點血等語（原審訴字卷第100-101頁），經核均
      與證人楊友菊前開指證，以及驗傷診斷書所載傷勢大致相
      符，且被告李其展亦承認與楊友菊發生衝突，期間曾手持
      滑草板擋楊友菊（原審訴字卷第61頁）等語，足見證人楊
      友菊前開證述並非虛捏。
　 4、基上，被告李其展持滑草板攻擊楊友菊頭部致其受傷一節
      ，應可認定。被告李其展辯稱並未攻擊楊友菊云云，無可
      採信。
（二）被告楊友菊傷害李其展部分：
　 1、證人李其展於警詢及原審中證稱：案發時我在○○市○○區○○
      公園擺攤，楊友菊說我擺在他前面，後來就有用滑草板打
      我，有打到我的手（偵卷第9-11頁，原審訴字卷第61頁）
      等語。
　 2、依李其展之診斷證明書所載，其於109年11月1日21時15分
      許至○○○○紀念醫院就醫，經診斷受有上肢多處擦挫傷、瘀
      傷，此與其所證遭被告楊友菊持滑草板敲擊手部之受傷部
      位，以及傷勢為鈍傷或瘀傷等節相符。且李其展就醫時主
      訴「被認識的人拿滑草板攻擊，雙手有傷口疼痛」，有○○
      ○○紀念醫院急診病歷可參（原審訴字卷第21頁），亦與其
      在警詢及原審中所指遭被告楊友菊持滑草揮打到手部之證
      詞相合。
　 3、證人周長於偵查及原審中均證稱：李其展過來打楊友菊後
      ，我就看到他們在那邊揮來揮去，李其展打，楊友菊就揮
      ，楊友菊也有打對方等語（偵卷第109頁，原審訴字卷第1
      36-137頁），經核均與證人李其展前開指證，以及驗傷診
      斷書所載傷勢大致相符，足徵證人李其展所證非虛，復參
      諸被告楊友菊承認與李其展發生衝突，且有拿滑草板抵擋
      李其展（偵卷第19頁），可見被告楊友菊確有持滑草板朝
      李其展揮擊，並於過程中打到李其展之手部，致其受有上
      開傷勢甚明。
　 4、基上，被告楊友菊持滑草板打傷李其展手部致其受傷一節
      ，應可認定。被告楊友菊辯稱只有抵擋、並未打到李其展
      云云，並無可採。
三、被告2人雖分別主張係正當防衛。然而：
（一）按正當防衛必須對於現在不法之侵害，始得為之，侵害業
      已過去，即無正當防衛可言，至彼此互毆，又必以一方初
      無傷人之行為，因排除對方不法之侵害而加以還擊，始得
      以正當防衛論，故侵害已過去後之報復行為，與無從分別
      何方為不法侵害之互毆行為，均不得主張防衛權（最高法
      院30年上字第1040號判例意旨參照）。
（二）被告李其展、楊友菊於上揭時地發生爭執後，係由被告李
      其展率先持滑草板攻擊被告楊友菊頭部，業如前述，是被
      告李其展確係基於傷害他人之意思而為，被告李其展辯稱
      係正當防衛，並非可採。
（三）被告楊友菊雖辯稱以滑草板抵擋李其展之攻擊，惟證人周
      長於偵查及原審審理時結證稱「李其展打楊友菊，楊友菊
      拿滑草板擋，也有打啦」、「楊友菊有揮來揮去，打過來
      打過去」等語（偵卷第109頁，原審訴字卷第136頁），明
      確指證被告2人互持滑草板毆打彼此之經過，衡以證人周
      長為被告楊友菊男友之父、案發前並不認識被告李其展（
      偵卷第109頁），是其所為不利於被告楊友菊之證述，當
      屬可信，再參酌李其展所受傷勢為上肢多處擦挫傷、瘀傷
      ，有傷勢照片可參（偵卷第41-47頁），若被告楊友菊僅
      持滑草板單純抵擋，並未回擊或揮舞滑草板攻擊對方，則
      李其展之手臂應不會受到撞擊而產生前開傷勢，顯見被告
      楊友菊所為，並非為單純排除李其展之侵害行為，而係另
      一攻擊李其展之舉，自不得主張正當防衛而阻卻違法。是
      被告2人此部分主張，均無足採。
四、基上，被告2人傷害犯行事證明確，均堪認定，應予依法論
    科。
貳、論罪、駁回上訴理由、緩刑之說明
一、核被告2人所為，分別係犯刑法第277條第1項之傷害罪。
二、原審以被告2人犯罪事證明確，審酌其等不思理性思考解決
    問題，僅因擺攤問題發生爭執，率持滑草板揮擊對方頭部或
    手部，顯未尊重他人身體健康權益，且犯後均推諉卸責，否
    認傷害犯行，難認有何悔意，犯後態度不佳，惟考量其等前
    無犯罪前科、素行尚可，復參酌係被告李其展率先攻擊後，
    被告楊友菊方還手攻擊之過程，以及被告李其展所受傷勢較
    為嚴重，兼衡被告李其展自陳大學畢業、月收入約新臺幣（
    下同）2至5萬元、未婚、需扶養母親之家庭生活與經濟狀況
    ；被告楊友菊自陳國小畢業、收入不穩定、需扶養2個小孩
    、領有中低收入戶證明之家庭生活與經濟狀況（原審訴字卷
    第143頁）等一切情狀，各量處拘役40日，並均諭知易科罰
    金之折算標準。另就沒收部分敘明：被告2人用以攻擊對方
    之滑草板各1個，雖屬本案犯罪所用之物，然均未扣案，無
    證據證明現仍為其等所有，且非屬違禁品，欠缺刑法上之重
    要性，均不予宣告沒收。經核原判決認事用法及量刑均無不
    當，應予維持。被告2人提起上訴，以前詞否認犯罪，指摘
    原判決不當，均無可採，其等上訴均無理由，應予駁回。
三、被告2人均未曾因故意犯罪受有期徒刑以上刑之宣告，有本
    院前案紀錄表可憑，其等於本院審理中達成調解，由被告李
    其展給付2萬元予被告楊友菊，並均同意給予對方緩刑之機
    會，有○○市中和區調解委員會調解筆錄、和解書可憑（本院
    卷第95、97頁），本院認其等經此教訓當知警惕，其等所宣
    告之刑，均以暫不執行為適當，爰依刑法第74條第1項第1款
    之規定，分別宣告緩刑2年。
據上論斷，應依刑事訴訟法第368條，刑法第74條第1項第1款，
判決如主文。
本案經檢察官何嘉仁到庭執行職務。
中　　華　　民　　國　　111 　年　　5 　　月　　31　　日
                  刑事第二十五庭審判長法  官 邱滋杉
                                      法  官 陳彥年
                                      法  官 邱瓊瑩　
以上正本證明與原本無異。
如不服本判決，應於收受送達後20日內向本院提出上訴書狀，其
未敘述上訴之理由者並得於提起上訴後20日內向本院補提理由書
（均須按他造當事人之人數附繕本）「切勿逕送上級法院」。
                                      書記官 桑子樑
中　　華　　民　　國　　111 　年　　5 　　月　　31　　日
附錄：本案論罪科刑法條全文
中華民國刑法第277條
傷害人之身體或健康者，處5年以下有期徒刑、拘役或50萬元以
下罰金。
犯前項之罪，因而致人於死者，處無期徒刑或7年以上有期徒刑
；致重傷者，處3年以上10年以下有期徒刑。